【裁判字號】    94,重訴,81
【裁判日期】    950602
【裁判案由】    分割共有物
【裁判全文】
臺灣臺南地方法院民事判決              94年度重訴字第81號
原      告  甲○○○
訴訟代理人  丙○○
被      告  庚○○
            戊○○
            丁○○
            己○
            壬○
                        27號.
上列一人
訴訟代理人  乙○○    住同上
被      告  辛○○○  住台南市.
兼上列一人
訴訟代理人  癸○○    住同上
            子○○    住同上
上列當事人間請求分割共有物事件，經本院於民國95年5月19日
言詞辯論終結，判決如下：
    主      文
被告庚○○、戊○○、丁○○、己○、壬○、辛○○○、林鍾山
、李聰明應就被繼承人林鬧福所有坐落臺南市○○區○○段548
地號、面積2,144.67平方公尺土地、應有部分十八分之五；同段
549地號、面積293.34平方公尺土地、應有部分十八分之五；同
段550之2地號、面積715.70平方公尺土地、應有部分十八分之五
；同段551之2地號、面積119平方公尺土地、應有部分十八分之
五；同段552之2地號、面積77.41平方公尺土地、應有部分十八
分之五；同段564地號、面積125.59平方公尺土地、應有部分十
八分之五，辦理繼承登記。
兩造共有坐落台南市○○區○○段548地號、面積2,144.67平方
公尺土地；同段549地號、面積293.34平方公尺土地；同段 550
之2地號、面積715.70平方公尺土地；同段551之2地號、面積119
平方公尺土地；同段552之2地號、面積77.41平方公尺土地；同
段564地號、面積125.59平方公尺土地，應合併分割如附圖二即
台南市安南地政事務所民國九十四年五月十六日之土地複丈成果
圖所示：編號甲部分面積1,543.07平方公尺、編號乙部分面積
191.66平方公尺、編號丙部分面積438.15平方公尺、編號丁（即
第551之2地號）土地面積119平方公尺、編號戊（即第552之2地
號）土地面積77.41平方公尺、編號己（即第564地號）土地面積
125.59平方公尺分歸原告取得；編號更部分面積601.61平方公尺
、編號辛部分面積101.68平方公尺、編號壬部分面積277.55平方
公尺土地分歸被告共同取得，並保持公同共有關係。
訴訟費用由被告連帶負擔十八分之五，餘由原告負擔。
    事實及理由
壹、程序方面：
    本件被告戊○○、壬○經合法通知，均未於言詞辯論期日到
    到場，核無民事訴訟法第386條所列各款情形，爰依原告之
    聲請，由其一造辯論而為判決。
貳、實體方面：
一、本件原告起訴主張：
（一）坐落台南市○○區○○段548地號、549地號、550之2地號
      、551之2地號、552之2地號、564地號土地（下統稱系爭
      土地）為原告與訴外人林鬧福所共有，應有部分原告為十
      八分之十三，訴外人林鬧福為十八分之五，該土地並無因
      物之使用目的不能分割，或契約有不分割之期限，依民法
      第823條第一項規定，原告得請求分割共有物；又共有人
      林鬧福已於日據時代之昭和14年即民國28年4月8日死亡，
      依當時有效法令家產由同戶之男性直系血親卑親屬繼承，
      是林鬧福之應有部分應由其子即訴外人林春契、被告庚○○、戊○○、丁○○繼承，又訴外人林春契已於83年10月
      30日死亡，渠原繼承林鬧福部分，由其配偶及子女即被告
      辛○○○、己○、壬○、林鍾山、癸○○五人繼承，然被
      告庚○○、戊○○、丁○○、辛○○○、己○、壬○、林
      鍾山、癸○○迄未就系爭土地辦理繼承登記，為分割之必
      要，爰提起本件訴訟，請求被告庚○○、戊○○、丁○○
      、辛○○○、己○、壬○、林鍾山、癸○○應就被繼承人
      林鬧福所有系爭土地，應有部分十八分之五辦理繼承登記
      後，就系爭土地訴請分割。
（二）系爭土地之分割方法，以原物分割，又為避免土地細分失
      去經濟效用，故主張系爭六筆土地合併分割，將附圖二（
      下稱分割方案一）所示甲、乙、丙、丁、戊及己部分分歸
      原告取得，庚、辛及壬部分分歸被告取得並維持公同共有
      。
（三）茲因系爭土地上有被告之祖墳及果園，被告主張應分得渠
      等祖墳及果園所在位置，而系爭土地必須分割為東邊及西
      邊兩部分土地始合經濟效用，被告既希望分得有祖墳及果
      園之西邊土地，則原告必分得東邊之土地，如此正與原告
      起訴狀原主張分得之土地位置及面積互換，原告主張由被
      告分得應有部分十八分之十三之土地即附圖二所示甲、
      乙、丙、丁、戊及己部分之土地，而由原告分得十八分之
      五之土地，依上開分割方法（下稱分割方案二），被告多
      分配之價值為十八分之八，應參照民法第824條第3項規定
      ，以金錢補償原告，而按政府徵收土地補償金比照公告現
      值加四成補償之，現系爭土地總價值按公告現值計算為新
      台幣（下同）17,478,280元，則應有部分十八分之八之價
      值為7,768,124元，加四成計算為 10,875,373元，被告分
      得西邊土地致原告減少應有部分十八分之八，被告應補償
      原告10,875,373元始合理合法。
（四）並聲明：(1)被告應就被繼承人林鬧福所有坐落臺南市○○
      區○○段548地號、549地號、550之2地號、551之2地號、
      552之2地號及564地號土地，應有部分均十八分之五辦理
      繼承登記。(2)兩造共有前開土地合併分割如附圖二所示：
      即編號甲部分面積1543.07平方公尺、編號乙部分面積191
      .66 平方公尺、編號丙部分面積438.15平方公尺、及第55
      1之2地號土地面積119平方公尺、第552之2地號土地面積
      77.41平方公尺、第564地號土地面積125.59平方公尺分歸
      被告共同取得，並保持公同共有關係；編號更部分面積60
      1.61平方公尺、編號辛部分面積101.68平方公尺、編號壬
      部分面積277.55平方公尺土地分歸原告取得；被告並應補
      償原告10,875,373元。
二、被告方面：
（一）被告林鍾山、癸○○、辛○○○則以：被繼承人林鬧福之
      應有部分，確應由被告等人繼承，被告等人共有系爭土地
      應有部分現均由被告癸○○耕種，系爭土地於被告繼承之
      前，即由先人達成分管協議，被告所分管之位置係系爭土
      地中間偏東邊部分，被告在所分管之位置上種植有果樹，
      且有被告祖先墳墓位在其中，若依原告所主張之原分割方
      案分割，將造成被告癸○○之損失，而墳墓所在亦將徒增
      困擾，被告不同意原告所主張之原分割方案，被告主張應
      依附圖三（下稱分割方案三）所示之分割方案分割，另原
      告變更後之分割方案，被告亦不同意，更不可能補償原告
      。
（二）被告庚○○、丁○○、己○則稱：同意依被告癸○○所提
      分割方案分割。
（三）被告壬○未於最後言詞辯論期日到場，據其以前到場所為
      陳述略以：同意按被告癸○○所提出之分割方案分割。被
      告戊○○則未於言詞辯論期日到場，亦未提出書狀作何聲
      明或陳述。
三、經查，原告主張系爭六筆土地為原告與被告之被繼承人林鬧
    福所共有，其應有部分原告為十八分之十三，林鬧福為十分
    之五，林鬧福已於日據時代之昭和14年即民國28年4月8日死
    亡，依當時有效法令家產由同戶之男性直系血親卑親屬繼承
    ，是林鬧福之應有部分應由其子即訴外人林春契、被告庚○○、戊○○、丁○○繼承，又訴外人林春契已於83年10月30
    日死亡，渠原繼承林鬧福部分，由其配偶及子女即被告辛○○○、己○、壬○、林鍾山、癸○○五人繼承等情，業據原
    告提出土地登記審查手冊1份、土地登記謄本6件、繼承系統
    表1件、戶籍謄本12件為證，且為被告所不爭，上開事實堪
    以認定。
四、按法院裁判分割共有物，性質上為共有人間應有部分之交換
    ，自屬處分行為，以各共有人之處分權存在為前提，故提起
    分割共有物之訴，參與分割之當事人以全體共有人為限，而
    各共有人之應有部分應以土地登記簿上所記載者為準。倘共
    有人中有於分割前死亡者，其繼承人因繼承，固於登記前已
    取得不動產物權，惟非經登記不得處分其物權，則在辦畢繼
    承登記前，其繼承人仍不得以共有人身分參與共有物之分割
    ，但為求訴訟經濟起見，可許原告就請求繼承登記及分割共
    有物之訴合併提起，即以一訴請求該死亡之共有人之繼承人
    辦理繼承登記，並請求該繼承人於辦理繼承登記後，與原告
    及其餘共有人分割共有之不動產（最高法院69年台上字第10
    12號判例、88年度台上字第1138號、89年度台上字第1842號
    、91年度台上字第832號判決意旨參照）。查被告為系爭土
    地共有人林鬧福之繼承人，且被告迄未就林鬧福所遺系爭土
    地之應有部分十八分之五辦理繼承登記，業如前述，揆諸前
    揭說明，原告於提起本件分割共有物訴訟時，合併請求被告
    應就林鬧福於系爭土地應有部分十八分之五之遺產辦理繼承
    登記，為有理由，應予准許。
五、次按各共有人，得隨時請求分割共有物。但因物之使用目的
    不能分割或契約定有不分割之期限者，不在此限。共有物之
    分割，依共有人協議之方法行之；分割之方法，不能協議決
    定者，法院得因任何共有人之聲請，命以裁判分割，民法第
    823條第1項、824條第1、2項分別定有明文。又我國民法關
    於共有物分割之效力採移轉主義，分割後，各分別共有人各
    以其應有部分互相移轉，而取得單獨所有權，各共有人對於
    其他共有人因分割而取得之物，按其應有部分，負與出賣人
    同一之擔保責任，此觀民法第825條之規定旨趣自明。因此
    數筆共有之土地，得予合併分割者，必以該數筆共有土地之
    共有人及其應有部分均相同，且得全體共有人之同意為必要
    （最高法院89年度台上字第1875號判決意旨可資參照）。查
    兩造就系爭土地並無因物之使用目的不能分割或契約定有不
    分割之期限致不能分割之情形，惟迄今無法達成協議分割之
    事實，已如前述，而原告與被告就系爭土地之分割方法各有
    所主張，且系爭土地之分割糾紛，自兩造纏訟迄今，就分割
    方案仍無法達成一致之意見，顯見兩造就系爭土地確係無法
    達成協議分割之共識，又系爭六筆土地共有人及其應有部分
    均相同，且全體共有人均同意就系爭六筆土地進行合併分割
    ，是為發揮系爭土地之最大經濟效益，揆諸前揭規定，本件
    原告訴請判決合併分割系爭土地，自無不合。
六、又按分割共有物，以消滅共有關係為目的，法院裁判分割共
    有土地時，除因該土地內部分土地之使用目的不能分割（如
    為道路）或部分共有人仍願維持其共有關係，應就該部分土
    地不予分割或准許該部分共有人成立新共有關係外，應將土
    地分配於各共有人單獨所有（最高法院69年台上字第1831號
    判例意旨參照）。查本件被告尚未就林鬧福所遺系爭土地之
    應有部分十八分之五辦理繼承登記，是被告就繼承系爭土地
    之應有部分十八分之五，應仍屬公同共有狀態，故原告主張
    被告應就分割後取得之土地部分繼續保持公同共有一節，應
    予准許。
七、再按分割共有物以原物分配於各共有人為原則，法院就共有
    物為裁判分割時，應依民法第824條之規定為適當之分割，
    即考慮各共有人之意願、共有物之性質、使用現狀、經濟效
    用及全體共有人之利益等因素公平決定之，不受共有人所主
    張分割方法之拘束。最高法院著有69年度台上字第1831號判
    例、88年度台上字第600號判決可資參照。經查：
（一）系爭土地除564地號土地外，其餘548、549、550之2、551
      之2及552之2地號第均相連接，呈東南、西北走向，為一
      略呈長方形之不規則形狀，土地四周均為他人土地，並無
      道路可對外通行，須係藉由土地旁之田埂行走，551之2地
      號土地為農業灌溉水路，552之2地號土地雜草叢生並未做
      耕作，548、549及550之2地號土地約中間部分由被告種植
      有牛心梨、龍眼樹、蓮霧樹、芒果樹、香蕉樹、椰子樹、
      火龍果等果樹，另有被告之祖先墳墓一座，墳墓為一土塚
      ，並無墓碑，所在位置土堆地勢略高於旁邊之土地，果樹
      種植之位置及土塚之位置及面積約略如附圖一所示之Ｆ、
      Ｅ、Ｄ部分，而564地號土地依原告指界位置種植有牧草
      ，惟被告稱係由被告搭菜棚使用等情，業經本院會同臺南
      市安南地政事務所測量員至現場勘測屬實，並製有勘驗筆
      錄、勘驗附圖、現場照片及附圖一之土地複丈成果圖在卷
      足稽。
（二）就系爭六筆土地之合併分割方法，前有原告主張如附圖二
      之分割方案一、原告為配合被告主張之分配位置而提出由
      兩造互換分得位置之分割方案二，及被告癸○○所主張之
      附圖三分割方案，爰就兩造所提出之三個分割方案分述如
      下：
  １、原告訴之聲明所主張之分割方案二，該分割方案主張由被
      告共同分配應有部分十八分之十三之土地，原告分得十八
      分之五之土地，並由被告補償應有部分十八分之八之土地
      價值，為被告所不同意，該分割方案明顯與原物分割係以
      兩造按應有部分比例分割之原則不符，且原告主張由被告
      補償價值予原告，亦造成強迫被告向原告價購應有部分十
      八分之八之結果，與分割共有物本意僅在將共有關係消滅
      不合，該案自不足取。
  ２、被告癸○○所主張如附圖三之第分割方案三，雖以該分割
      方案符合目前使用狀態，然此分割方案，不但為原告所反
      對，並將原告所有之應有部份切割成甲、乙二部份，且甲
      、乙二部份亦不相連，另土地面積不大之564地號土地亦
      細分為丁、戊二部分，造成原告就土地無法整體利用。又
      依該方案致系爭土地過度細分，就促進土地之利用及開發
      等因素之考量下，顯非適宜，故此方案應不足採用。
  ３、原告原所主張之如附圖二之分割方案一，將系爭土地合併
      分割為二部分，且564地號土地由原告單獨取得無庸再細
      分為二部分，分割後各共有人所分得之土地形狀呈長條形
      ，就土地利用之經濟效用而言，對兩造並無何不利於使用
      之處，將來均可耕作使用。雖被告癸○○、子○○、壬○
      抗辯：原告所有之土地是向法院拍賣取得，而被告與原告
      之前手就共有土地使用的範圍有協議，亦即使用附圖一之
      Ｄ、Ｅ、Ｆ位置，多年來即如此使用，被告在上開位置有
      祖先墳墓及果園，自應由被告分得上開土地等語，惟被告
      就其主張與原告之前手間確有分管協議存在之事實，並無
      法舉證證明，況縱被告與原告之前手有分管協議，亦僅能
      拘束原告之前手，原告並無受其前手對於土地使用範圍之
      限制，又原告所主張之附圖二分割方案，雖由原告分得被
      告癸○○、子○○、壬○目前所耕作之果園位置之土地，
      然果樹均可移植，再被告祖先土塚，亦可由被告往東遷移
      至被告所分得之壬、辛、更部分土地，雖有不便及不利益
      之處，然土地分割應考慮土地分割後之永久使用利益，以
      墳墓及果樹遷移之不利益，與土地被切割細分無法合併使
      用之不利益相比較而論，被告所主張之附圖三分割方案對
      原告所造成之不利益顯大於原告所主張附圖二分割方案所
      造成之不利益，況土地之使用現狀係被告自行使用之結果
      ，被告亦未能提出原告有應受上開現況拘束之有利證據，
      本院自難單以使用現狀之因素即採用顯然不利益於原告之
      分割方案，是被告以使用現狀抗辯該方案不可採云云，應
      無足取。
八、綜上所述，本院斟酌系爭土地之位置及土地整體利用之經濟
    性及共有人間分割利益之均衡等情，認附圖二所示之分割方
    式，較能發揮土地之經濟效用，亦兼顧全體共有人之利益，
    認以附圖二方案所示之方法分割為適當，爰判決分割如主文
    第二項所示。
九、末按敗訴之行為，按當時之訴訟程度為伸張或防衛權利所必
    要者，因該行為所生之費用，法院得酌量情形命敗訴之當事
    人負擔其一部。民事訴訟法第81條第 2款定有明文。本件既
    因兩造無法達成分割協議，而提起訴訟，則被告於訴訟進行
    中所提出之分割方案，為其伸張及防衛權利所必要，依前揭
    說明，本院認本件訴訟費用應由兩造各按應有部分之比例負
    擔始符公平，而被告之應有部分係屬被告公同共有，故由被
    告連帶負擔，併此敘明。
十、結論：本件原告之訴為有理由，依民事訴訟法第385條第1項
    前段、第78條、第81條第2款、第85條第2項，判決如主文。
中    華    民    國    95    年     6     月    2    日
                  民事第四庭    法  官  童來好
以上正本係照原本作成
如對本判決上訴，須於判決送達後20日內向本院提出上訴狀
中    華    民    國    95    年     6    月     2    日
                                書記官  卓春成


司法院資訊處製作；財團法人民間司法改革基金會備份。
